【裁判字號】    98,台上,1887
【裁判日期】    980409
【裁判案由】    殺人等罪
【裁判全文】
最高法院刑事判決            九十八年度台上字第一八八七號
上  訴  人  乙○○
                    （
選任辯護人  曾泰源律師
上  訴  人  甲○○
            丙○○
上列上訴人等因殺人等罪案件，不服台灣高等法院花蓮分院中華
民國九十七年十二月十日第二審判決（九十七年度上重訴字第二
號，起訴案號：台灣花蓮地方法院檢察署九十六年度偵字第四０
八三、四一六五、四三一０號，九十六年度偵緝字第三七二、三
七三號），提起上訴，本院判決如下：
    主  文
原判決關於甲○○、乙○○、丙○○共同殺人部分均撤銷，發回
台灣高等法院花蓮分院。
其他上訴駁回。
    理  由
一、撤銷（即甲○○、乙○○、丙○○共同殺人）部分：
本件原判決認定上訴人甲○○、乙○○、丙○○三人殺人犯行明
確，因而撤銷第一審關於上訴人等三人共同殺人部分之科刑判決
，改判仍均論處上訴人等三人成年人與少年共同殺人罪刑（依序
各處無期徒刑、有期徒刑二十年、二十年）。固非無見。
惟查：(一)、有罪之判決書，不僅應於事實欄內詳加記載法院依職
權認定之犯罪事實，並應於理由欄內將其認定犯罪事實所憑之證
據及認定之理由，詳為敘明，始足為適用法律及判斷法律適用是
否適當之準據。共同正犯之所以應對其他共同正犯所實行之行為
負其全部責任者，以就其行為有犯意之聯絡為限，若他犯所實行
之行為，超越原計畫之範圍，而為其所難預見者，則僅應就其所
知之程度，令負責任，未可概以共同正犯論。原判決認上訴人等
三人就殺人部分，與少年林００（真實名字詳卷）、彭００（真
實名字詳卷）之間，有犯意聯絡及行為分擔，均為共同正犯。然
原判決事實認定甲○○（持槍及妨害自由部分，上訴不合法經本
院駁回上訴，詳如後述）於民國九十六年九月六日下午，見張延
誠逃入花蓮縣光復鄉○○村○○街林田幹道以南二百公尺柚子園
內，乃繞路準備攔截張延誠，張延誠逃至柚子園內仍遭乙○○（
妨害自由部分，第三審上訴不合法另經本院駁回上訴，詳如後述
）等人逮獲，甲○○見張延誠除經逼問仍不告知動手砸店之人外
，更趁隙逃逸，心生不滿，恐其返回後報警或報復，竟萌殺意，
先持霰彈槍近距離射擊張延誠右膝蓋一槍，致其受有右膝下貫通
、脛骨擊碎之槍傷，並與乙○○、丙○○（持槍及妨害自由部分
，第三審上訴不合法另經本院駁回上訴，詳如後述）、少年林、
彭二人基於共同殺人之犯意聯絡，由上訴人等三人再次質問張延
誠砸店之事，乙○○、丙○○及少年林、彭二人復同時分持不詳
人士所有之二支鐵管毆打張延誠頭部及身體，致其受有頭部後枕
及頂部頭皮下多處瘀傷，甲○○表示要將張延誠掩埋，乃命在外
旁之人至其住處拿取圓鍬，何春霆雖因在路旁等候，不知拿取圓
鍬之用途為何，仍至甲○○住處取回二把圓鍬返回柚子園交給乙
○○，乙○○即將圓鍬持至柚子園內，甲○○乃命少年林、彭二
人挖掘約二公尺長、一‧一公尺寬、０‧九公尺深之土坑，在挖
掘土坑期間，甲○○復要求在路旁之人再去買冥紙與紅布條，何
春霆乃離開購回冥紙及紅布條，再由丙○○將紅布條綁住張延誠
之眼睛，在土坑內灑下冥紙後，由丙○○、少年林００將氣息尚
存之張延誠以面部朝下之姿勢放入土坑內，再由少年林、彭二人
將土坑填滿土後，甲○○等人始一同離去，導致張延誠因姿勢性
窒息死亡等情。如果無訛，既認甲○○已萌殺意，甲○○何以不
持霰彈槍直接射擊張延誠之頭、心臟等等身體重要部位，而僅係
持槍射擊張延誠右膝蓋一槍，致其祇受有右膝下貫通、脛骨擊碎
之槍傷？上訴人等三人既祇要質問張延誠砸店之事，甲○○何以
會與乙○○、丙○○、少年林、彭二人產生共同殺人之動機？乙
○○、丙○○毆打張延誠頭部及身體時，究係基於共同傷害之故
意或共同殺人之犯意為之？甲○○表示要將張延誠「掩埋」，究
竟甲○○是否明知張延誠尚未死亡而要「活埋」之？抑或確知張
延誠已死亡而僅係「掩埋屍體」？倘若甲○○要「活埋」張延誠
，甲○○又如何與乙○○、丙○○產生犯意聯絡與行為分擔？均
有欠明瞭。此等攸關上訴人等三人主觀上犯意如何形成之具體事
實，原判決均未於事實欄明確記載認定，本院自無從為適用法律
當否之判斷。(二)、有罪判決書所記載之犯罪事實，為論罪科刑適
用法律之基礎，故凡於適用法律有關之重要事項，必須詳加認定
，明確記載，然後於理由內敘明其所憑之證據及認定之理由，始
足為適用法律之依據。若事實未有此記載，而理由加以說明，為
理由失其依據之矛盾；如事實有此記載，理由未予說明，則為理
由不備，按諸刑事訴訟法第三百七十九條第十四款規定，其判決
當然為違背法令。原判決雖於理由內記載林姓少年於警詢中供稱
其挖洞時聽到張延誠之呼吸聲，張延誠被抬入洞時，亦有聽到其
呼吸聲等語（見原判決第二十頁第三至四行），然事實欄並無該
林姓少年明知張延誠尚未死亡之記載，其理由之說明，自失其依
據。況上開理由之記載，僅能作為說明林姓少年明知張延誠尚未
死亡之依據，至於上訴人等三人是否均明知張延誠尚未死亡而要
「活埋」之，原判決未記載其認定之依據及得心證之理由，同有
理由不備之違法。上訴人等三人上訴意旨，分別執以指摘原判決
關於此部分違法，非無理由，應認原判決關於此部分有發回更審
之原因。另原判決主文僅部分撤銷第一審判決，理由內記載「原
判決既有上開瑕疵可指，亦應予撤銷改判」，將第一審判決全部
撤銷，亦有未合，更審時，應併注意及之。
二、駁回（乙○○、甲○○、丙○○共同剝奪他人行動自由及甲
○○、丙○○違反槍砲彈藥刀械管制條例）部分：
上訴得對於判決之一部為之；未聲明為一部者，視為全部上訴。
刑事訴訟法第三百四十八條第一項定有明文。又第三審上訴書狀
，應敘述上訴之理由，其未敘述者，得於提起上訴後十日內補提
理由書於原審法院，已逾上述期間，而於第三審法院未判決前仍
未提出上訴理由書狀者，第三審法院應以判決駁回之，亦為刑事
訴訟法第三百八十二條第一項、第三百九十五條後段所明定。本
件上訴人等三人不服原審判決，依序於九十七年十二月十九日、
二十五日、二十六日提起上訴，均未聲明為一部上訴，自應視為
全部上訴。又其等上訴時均未敘述理由，嗣上訴人等三人雖陸續
提出上訴理由書狀，然所敘述者，皆屬共同殺人部分之上訴理由
，乙○○對共同剝奪他人行動自由部分，丙○○對未經許可持有
改造手槍、子彈，經原判決依想像競合犯從一重論處未經許可持
有改造手槍罪刑，及另論處其剝奪他人行動自由罪刑部分，甲○
○對未經許可持有霰彈槍、彈，經原判決依想像競合犯從一重論
處未經許可持有霰彈槍罪刑，及另論處其剝奪他人行動自由罪刑
部分，皆無隻字片語敘及，迄今逾期已久，於本院判決前仍未補
提理由書狀，上訴人等三人上開部分之上訴俱非合法，均應予駁
回。
據上論結，應依刑事訴訟法第三百九十七條、第四百零一條、第
三百九十五條後段，判決如主文。
中    華    民    國  九十八  年    四    月    九    日
                      最高法院刑事第四庭
                          審判長法官  張  淳  淙
                                法官  劉  介  民
                                法官  蔡  彩  貞
                                法官  林  俊  益
                                法官  張  春  福
      本件正本證明與原本無異
                                      書  記  官
中    華    民    國  九十八  年    四    月   十三   日
                                                      K


司法院資訊處製作；財團法人民間司法改革基金會備份。
